【裁判字號】    94,重上更(三),148
【裁判日期】    950818
【裁判案由】    毒品危害防制條例
【裁判全文】
臺灣高等法院刑事判決           94年度重上更(三)字第148號
上  訴  人  台灣基隆地方法院檢察署檢察官
被      告  甲○○
指定辯護人  本院公設辯護人  丁○○
上列上訴人因毒品危害防制條例案件，不服臺灣基隆地方法院87
年度訴字第220號，中華民國88年3月12日第一審判決（起訴案號
：臺灣基隆地方法院檢察署86年度偵字第5450號），提起上訴，
本院判決後，經最高法院第三次發回，本院判決如下：
    主  文
上訴駁回。
    理  由
一、公訴意旨略以：被告甲○○及女友李素貞自民國（下同）八
    十六年間起（起訴書誤為八十二年），向乙○○承租基隆市
    ○○路○段三十七巷六號一樓、二樓，譚凱隆（綽號「坦克
    」）於八十五年間向甲○○轉租上開二樓，綽號「空信」（
    或「空董」）之不詳姓名男子，共同販賣安非他命，嗣譚凱
    隆遭警查獲。被告甲○○與年籍不詳綽號「空信」之成年男
    子，意圖非法販賣安非他命以牟利，基於概括之犯意，自八
    十六年十一月間起，迄八十六年十二月中旬某日止，由甲○○提供場所即基隆市○○路○段三十七巷六號二樓及屋內電
    話（0000000、0000000）二支，「空信」則
    提供安非他命，並與買主交易完成，再由甲○○逐筆記明交
    易對象、數量、金額、電話等事項於甲○○所有之帳冊上。
    甲○○、「空信」自八十六年十一月間起至八十六年十二月
    中旬某日止，連續以不詳價格非法販賣安非他命予綽號「瑞
    文」、「勇仔」、「阿雲」（己○○）、「阿祥」（徐勝來
    」、「不吉仔」、「發仔」、「志彬」（黃志成）、「王仔
    」、「阿水」（駱銘釧）、「阿元」等人，供彼等非法吸用
    。迨於八十六年十二月十六日十七時許，臺灣台北地方法院
    檢察署檢察官指揮臺北市政府警察局刑警大隊借訊曾住居上
    址，販賣安非他命之案外人譚凱隆（綽號坦克，另案已判刑
    ）前往上址二樓，適甲○○在該處，被警查獲，並於現場扣
    得安非他命一小包（淨重０‧一公克）及分裝袋四只、甲○○所有之記帳單一冊等情，因認被告甲○○涉有麻醉藥品管
    理條例（現已修正為毒品危害防制條例）第十三條之一第一
    款之非法販賣化學合成麻醉藥品罪嫌。
二、按犯罪事實應依證據認定之，無證據不得推定其犯罪事實，
    刑事訴訟法第一百五十四條第二項定有明文。又認定犯罪事
    實所憑之證據，雖不以直接證據為限，間接證據亦包括在內
    ，然而無論直接或間接證據，其為訴訟上之證明，須於通常
    一般之人均不致有所懷疑，而得確信其為真實之程度者，始
    得據為有罪之認定，倘其證明尚未達到此一程度，而有合理
    之懷疑存在時，事實審法院在心證上無從為有罪之確信，自
    應為無罪之判決（參見最高法院七十六年度台上字第四九八
    六號判例意旨）。
三、訊據被告甲○○對於扣案之帳冊係其幫「空信」所記載等情
    ，固坦承不諱，惟始終堅決否認有販賣安非他命犯行，辯稱
    ：基隆市○○路三十七巷六號二樓房屋係其在八十六年間代
    同學李素貞承租，因李素貞未至該處居住而轉租予譚凱隆，
    譚凱隆被捕後該處即無人居住，「空信」曾因手痛要求其在
    扣案帳冊上代為抄寫資料，共計二次，其原先不知抄寫之內
    容為何，嗣「空信」告知係賣安非他命以後，即予拒絕並將
    該帳冊交還「空信」，之後即未曾見過「空信」，該處二樓
    出入份子複雜，後來警方何以在二樓查獲該帳冊，其並不知
    情，另警方在該二樓查扣之安非他命及分裝袋亦非其所有，
    其並未與「空信」共同販賣安非他命或幫助「空信」販賣安
    非他命等語。按公訴人認被告涉犯上揭非法販賣安非他命犯
    行，無非以經警於被告所承租之基隆市○○路三十七巷六號
    二樓查獲安非他命一小包及分裝袋四個並帳冊一本，而被告
    於警訊時承認上開帳冊屬被告所有，其上記載事項是安非他
    命交易情形，是綽號「空信」之人與他人交易之情形，又依
    上開帳冊內記載，顯見確有「空信」其人，又依前開帳冊記
    明買主「瑞文」等人，並有與之聯絡之電話號碼，經公訴人
    查證結果，被告屋內二支電話，於八十六年十一月十七日起
    至八十六年十二月十六日止，確有連絡頻繁之通話紀錄等情
    ，為認定被告有上開犯行之論據。惟查：
  (一)警訊卷第十一頁所附記載有多人綽號及電話號碼之紙條乙紙
    ，係承辦警員鄭慶陽根據扣案記事簿（即所謂帳冊）及被告
    陳述內容整理後所做之摘要，並非在現場查扣之證物，業據
    證人即承辦警員鄭慶陽、戊○○到庭證述屬實（上更(三)字卷
    第一０三頁反面），該紙條並非本案之證據，合先說明。
  (二)據公訴人所指之扣案帳冊（影本見警卷第七頁至第十頁）內
    固有「雲１６，１、０１、９０．５、＋０５。祥０１．２
    。吉１．８１．４。０２．５。彬０．９。元３．５。勇０
    ．４５０。帥０．３。」等記載，被告雖坦承上開記載是「
    空信」表示是賣安非他命之錢，被告就幫他記載等語，但被
    告縱有幫綽號「空信」者僅記載上開文字，亦難認其有參與
    綽號「空信」者之販賣安非他命構成要件行為，亦難認其有
    與「空信」者共同販賣安非他命之主觀犯意，已不足資為被
    告有與「空信」共同販賣安非他命之論據。又如被告之陳述
    ，其僅係在「空信」已經完成販賣安非他命之行為後，於事
    後幫「空信」者抄寫上開內容，則亦僅為刑法上不罰之「事
    後幫助」行為，亦難僅憑上開記載即可認定被告有於事前或
    事中幫助「空信」販賣安非他命之犯行。況僅由上開記載內
    容觀之，亦無從得知「空信」者確有販賣安非他命之交易情
    形，且「空信」者究為何人，公訴人並未查明，原審訊問證
    人戊○○即承辦本案之警員到庭證述：「查不到空信之人」
    等語（見原審卷第九十頁）。又扣案帳冊上固載有「000
    0000000」（見警卷第九頁），被告於警詢亦供稱：
    該號碼係「空信」所用，住北市石牌等語（警卷第四頁反面
    ），本院據以向中華電信股份有限公司查詢結果，該支行動
    電話係由丙○○於八十六年一月十四日申裝，至八十六年十
    二月二十六日改號為「0000000000」，於八十七
    年三月十七日過戶與李雙德，至八十七年七月六日欠費拆機
    ，有中華電信台南營運處服務中心客戶資料表可稽（上更(三)
    字卷第十頁）。本院調取丙○○、李德雙之口卡影本（上更
    (三)字卷第三十二、三十五頁）供被告辨識結果，被告均稱不
    認識（上更(三)字卷第三十九頁），證人李德雙亦證稱不認識
    被告及「空信」其人等語（上更(三)字卷第一０三頁）。另該
    丙○○經本院多次傳喚均因病未能到庭，惟證人李德雙亦證
    稱：丙○○係其友人林政宏之兄，綽號「阿煜」，並非「空
    信，聽說已死亡等語（上更(三)字卷第一０三頁正、反面，按
    丙○○已於九十五年五月五日死亡），而該丙○○原先設籍
    台北市北投區○○○路○段三九六號二樓，有中華電信台南
    營運處服務中心客戶資料表可按，核予證人李德雙所述相符
    ，與被告警詢所稱「空信」住於台北市石牌乙節不符，亦無
    法證明其是否即為「空信」。
  (三)證人吳建基於原審到庭證述：「好像有聽過空信這個名字，
    不知真實姓名，…不知道譚凱隆向甲○○租房子，並在該處
    販賣安非他命」等語（見原審卷第五十九頁反面至六十頁）
    。另證人譚凱隆於原審到庭證述：「伊與被告係朋友，空信
    是甲○○之朋友，約30多歲，伊只見過他（指空信）面，未
    與『空信』談過話，朋友有時叫他『空董』，仁一路三十七
    巷六號是甲○○承租，伊曾住過一、二樓，伊多少分攤點房
    租，伊自八十六年八、九月間開始住，另有甲○○住，伊偶
    爾住，…伊約住至八十六年十一月中旬，伊住時有無人在該
    處販安，伊不知，那兒出入之人很多，均為甲○○之朋友，
    …仁一路三十七巷六號之電話，伊曾回電用過，二支電話，
    伊均用過，那二支電話，進出之人均用過，伊二、三天去上
    開處所一次，伊見過『空信』在那二、三次，不曾見過『空
    信』在那販安，…不曾見過『空董』要甲○○記本子，…甲○○有無販安伊不知」等語（見原審卷第一七八至一七九頁
    ）。則由上開證人譚凱隆之證言，尚難認被告或綽號「空信
    」者確有販賣安非他命，亦難遽認被告有與綽號「空信」者
    一起販賣安非他命。則縱「空信」者確有其人，僅以上開被
    告之供述及所扣之記事本（公訴人謂係帳冊），尚難遽認係
    被告與綽號「空信」者販賣安非他命之證據。
  (四)再查據公訴人認被告與綽號「空信」者販賣安非他命之對象
    為綽號「瑞文」、「勇仔」、「阿雲」（己○○）、「阿祥
    」（徐勝來）、「不吉仔」、「發仔」、「志彬」（黃志成
    ）、「王仔」、「阿水」（駱銘釧）、「阿元」等人非法吸
    用。然對於上揭購買安非他命之「瑞文」等多人，均未查證
    是否確有向被告或「空信」之人買賣安非他命其事，而其中
    除己○○、徐勝來、黃志成、駱銘釧外，其餘之人亦僅列該
    綽號，其真實姓名究為何人不知，則被告與綽號「空信」之
    人，是否確有販賣安非他命予上揭等人，亦甚有疑問。茲經
    原審依上開偵查卷內公訴人以被告住處電話通訊記錄，向中
    華電信股份有限公司台灣北區電信分公司查詢資料，查得徐
    勝來及黃志成二人現住所，訊問證人徐勝來及黃志成，二人
    均證述不認識被告，亦不認識「空信」之人（見原審卷第一
    五九、一六０頁），而證人嘪志斌即黃志成之弟弟即亦有使
    用黃志成上揭電話通訊之扣機之人，亦到庭證述不認識被告
    ，亦不認識「空信」之人（見原審卷第二一０至二一一頁）
    ，則公訴人所指被告或「空信」之人有販賣安非他命予徐勝
    來、黃志成等人即難認為真正。至另公訴人所指己○○（阿
    雲）、駱銘釧（阿水）亦曾向被告及「空信」購買安非他命
    ，並聲請傳喚己○○、駱銘釧，惟己○○、駱銘釧經原審法
    院及本院多次依址傳喚，均未出庭應訊，亦難僅憑扣案帳冊
    片面記載即認被告與綽號「空信」者確有販賣安非他命予彼
    等吸用。則公訴人所指被告與綽號「空信」者有販賣安非他
    命予上揭「瑞文」等人吸用，既無何證據可認定確為真正。
    自難僅憑上開被告所租之住處內二支電話之通訊記錄，即可
    認定被告與綽號「空信」之人有販賣安非他命情事。茲以電
    話內容為何事無從知悉，又電話係何人與何人對話亦無從明
    確知悉，是難以該電話曾有上揭通訊紀錄，即可為被告販賣
    安非他命之證據。
  (五)此外，本件雖經警在上揭處所扣得安非他命一小包及分裝袋
    四個等物，該包安非他命經鑑定結果亦確為第二級毒品甲基
    安非他命，淨重０‧０九公克，有法務部調查局檢驗通知書
    可考（上更(一)卷第二十六頁），另證人鄭慶陽即於原審證述
    ：「在茶几上找到安非他命一小包，分裝袋在鐵皮屋之門口
    之鐵條縫（內面之樑）內找到，進去時被告坐在房間看電視
    」等語（見原審卷第九十頁）。但查被告否認該物係屬其所
    有，而上開住處曾提供譚凱隆居住，且上開處所出入之人很
    多，均為被告之朋友一節，亦為證人譚凱隆供證明確（見原
    審卷第一七八頁正、反面），則上開安非他命及分裝袋固然
    在上揭處所查獲，但是否確屬被告所有之物自有可疑，且查
    該扣案之安非他命一小包數量微少，亦難僅以該扣得之少量
    安非他命，即可認定確係被告所有，且為被告販賣安非他命
    之證據。至另扣案之分裝袋四個，亦難認與販賣安非他命有
    必然之關聯，更無從認定係被告販賣安非他命之證據。則公
    訴人認被告販賣安非他命一節，依上揭證據查明後及綜合一
    切證據觀之，尚無從認定確有其事。
  (六)按共同正犯之成立，以被告彼此間有自己共同犯罪之意思聯
    絡，而有參與犯罪構成要件之行為分擔，或推由部分之人實
    施犯罪構成要件之行為，始屬相當。又刑法上之幫助犯，以
    在他人實施犯罪行為前或實施中，予以助力，為構成要件。
    若於他人犯罪完成後為之幫助，除法律別有處罰規定，應依
    其規定論處罪刑外，尚難成立幫助犯（參見最高法院二十八
    年上字第一一五六號）。第查本件即使「空信」有連續販賣
    安非他命之犯行，然而並無任何確切證據足以證明被告與「
    空信」間有自己共同犯罪之意思聯絡，亦無法證明被告有參
    與實施販賣安非他命之犯罪構成要件行為，而事後代為填寫
    帳冊又非販賣安非他命之構成要件行為，本件顯然無法證明
    被告有與「空信」共同販賣安非他命之犯行。又如被告之陳
    述，其僅係在「空信」已經完成販賣安非他命之行為後，於
    事後幫「空信」者抄寫上開內容，則亦僅為刑法上不罰之「
    事後幫助」行為，亦無成立幫助犯之餘地。
四、綜上所述，本件全案仍有合理懷疑存在，自屬不能證明被告
    犯罪。原審以不能證明被告犯罪，而為被告無罪之諭知，並
    敘明上揭扣案之安非他命一小包，既無從證明係被告所有之
    物，亦難認與本案有何相干，故於本案不為沒收銷燬之諭知
    ，經核其認事用法均無不當，應予維持。檢察官上訴指摘原
    判決不當，為無理由，應予駁回。
五、本院前審傳喚之證人曾斯欣，係八十七年七月八日起申請使
    用0000000000號行動電話，已在本件遭查獲半年
    以後，自與本案之待證事實無關聯性，附此說明。檢察官於
    本院前審曾聲請傳喚證人己○○、駱銘釧，經本院多次依址
    傳喚，均未出庭應訊，按扣案帳冊所記之綽號及電話號碼，
    經查證結果雖有己○○、駱銘釧二人在內，然該帳冊係被告
    依據「空信」所述而記載，故己○○、駱銘釧二人之待證事
    實僅為有無向「空信」購買安非他命，而本案即使「空信」
    有販賣安非他命之犯行，惟依卷內事證，仍無法證明被告有
    與「空信」共同販賣安非他命、或幫助「空信」販賣安非他
    命之刑責，已詳如前述，故本院認無傳拘證人己○○、駱銘
    釧到庭之必要，併此指明。
據上論斷，應依刑事訴訟法第三百六十八條，判決如主文。
本案經檢察官呂文忠到庭執行職務。
中    華    民    國    95    年    8     月    18    日
                  刑事第十九庭  審判長法  官  宋  祺
                                      法  官  陳憲裕
                                      法  官  蔡明宏
以上正本證明與原本無異。
檢察官如不服本判決，應於收受送達後十日內向本院提出上訴書
狀，其未敘述上訴之理由者並得於提起上訴後十日內向本院補提
理由書（均須按他造當事人之人數附繕本）。
                                      書記官  吳鎮鑫
中    華    民    國    95    年    8     月    18    日


司法院資訊處製作；財團法人民間司法改革基金會備份。
